臺灣士林地方法院民事裁定
                                  108年度家親聲字第217號
                                  108年度家親聲字第253號
聲  請  人即  宮肖華  
反聲請相對人
代   理   人  鄭志政律師
相  對  人即  宮彗凌  
○○○○○○            號
上列聲請人聲請給付扶養費事件（108 年度家親聲字第217 號）
，暨相對人反聲請免除扶養義務事件（108 年度家親聲字第253
號），本院合併裁定如下：
    主  文
甲○○之聲請駁回。
乙○○對於甲○○之扶養義務應予免除。
聲請及反聲請之程序費用均由甲○○負擔。
    理  由
一、按數家事訴訟事件，或家事訴訟事件及家事非訟事件請求之
    基礎事實相牽連者，得向就其中一家事訴訟事件有管轄權之
    少年及家事法院合併請求，不受民事訴訟法第53條及第248
    條規定之限制。前項情形，得於第一審或第二審言詞辯論終
    結前為請求之變更、追加或為反請求。法院就前條第1 項至
    第3 項所定得合併請求、變更、追加或反請求之數宗事件，
    應合併審理、合併裁判。家事事件法第41條第1 、2 項及第
    42條第1 項定有明文。此等規定於家事非訟事件之合併、變
    更、追加或反聲請準用之，此觀家事事件法第79條規定即明
    。查聲請人即反聲請相對人甲○○（下稱甲○○）請求相對人即
    反聲請聲請人乙○○（下稱乙○○）給付扶養費事件，乙○○於民
    國108 年8 月27日當庭以言詞為反聲請，請求免除其對於甲
    ○○之扶養義務，有本院108 年8 月27日非訟事件筆錄可按（
    見本院108 年度家親聲第217 號卷第63頁），依照上開規定
    ，乙○○所為之反聲請於法並無不合，本院自應合併審理、裁
    判。
二、甲○○之聲請意旨略以：伊係相對人乙○○之父，現年55歲，因
    中風已無工作能力，名下亦無任何財產，現已不能維持生活
    而有受扶養之必要，乙○○為法定扶養義務人，惟未盡扶養義
    務，故參酌行政院主計總處公布之105 年度臺北市地區每人
    每月平均消費支出數額新臺幣（下同）28,476元，爰依民法
    第1114條第1 款規定，請求乙○○按月給付扶養費28,000元等
    語。並聲明：乙○○應自聲請狀繕本送達翌日起至甲○○死亡之
    日止，按月於每月10日給付甲○○28,000元，如逾一期不履行
    者，其後十期喪失期限利益。
三、乙○○之答辯暨反聲請意旨略以：甲○○從小就沒有扶養伊，甚
    至還向伊母親高姵臻（原名高宛儀）借錢，故其無正當理由
    未盡到對伊之扶養義務，且情節重大，爰依法請求免除對於
    甲○○之扶養義務。並為答辯聲明：請求駁回甲○○之聲請。
四、按直系血親相互間互負扶養之義務；負扶養義務者有數人而
    其親等同一時，應各依其經濟能力，分擔義務。受扶養權利
    者，以不能維持生活而無謀生能力者為限；前項無謀生能力
    之限制，於直系血親尊親屬不適用之，民法第1114條第1 款
    、第1115條第3 項、第1117條固有明文。惟按，受扶養權利
    者有下列情形之一，由負扶養義務者負擔扶養義務顯失公平
    ，負扶養義務者得請求法院減輕其扶養義務：㈠對負扶養義
    務者、其配偶或直系血親故意為虐待、重大侮辱或其他身體
    、精神上之不法侵害行為。㈡對負扶養義務者無正當理由未
    盡扶養義務。受扶養權利者對負扶養義務者有前項各款行為
    之一，且情節重大者，法院得免除其扶養義務，民法第1118
    條之1 第1 項、第2 項亦有明定。核其立法理由係民法扶養
    義務乃發生於有扶養必要及有扶養能力之一定親屬之間，父
    母對子女之扶養請求權與未成年子女對父母之扶養請求權各
    自獨立（最高法院92年度第五次民事庭會議決議意旨參照）
    ，父母請求子女扶養，非以其曾扶養子女為前提。然在以個
    人主義、自己責任為原則之近代民法中，徵諸社會實例，受
    扶養權利者對於負扶養義務者本人、配偶或直系血親曾故意
    為虐待、重大侮辱或其他身體、精神上之不法侵害行為，或
    對於負扶養義務者無正當理由未盡扶養義務之情形，例如實
    務上對於負扶養義務者施加毆打，或無正當理由惡意不予扶
    養者，即以身體或精神上之痛苦加諸於負扶養義務者而言均
    屬適例（最高法院74年臺上字第1870號判例意旨參照），此
    際仍由渠等負完全扶養義務，有違事理之衡平，爰增列第1
    項，此種情形宜賦予法院衡酌扶養本質，兼顧受扶養權利者
    及負扶養義務者之權益，依個案彈性調整減輕扶養義務。至
    受扶養權利者對負扶養義務者有第1 項各款行為之一，且情
    節重大者，法律仍令其負扶養義務，顯強人所難，爰增列第
    2 項，明定法院得完全免除其扶養義務。可知增訂之民法第
    1118條之1 規定於99年1 月29日施行後，扶養義務從「絕對
    義務」改為「相對義務」，賦予法院得斟酌扶養本質，兼顧
    受扶養權利者及負扶養義務者之權益，依個案彈性調整減輕
    或免除扶養義務。
五、經查，聲請人甲○○雖主張相對人乙○○（女，80年8 月4日生
    ）為其子女，其目前不能維持生活，有受扶養之必要，請求
    乙○○應按月給付扶養費28,000元云云。惟乙○○固不否認其係
    甲○○之女，惟堅決否認對於甲○○應負扶養義務，並當庭以言
    詞為反聲請免除其對於甲○○之扶養義務。故本件應審究者係
    乙○○對於甲○○之扶養義務應否免除或減輕，茲析述如下：
  ㈠乙○○主張之上開事實，業據提出戶籍謄本等件為證（見上揭
    卷第67-69 頁），且經證人即乙○○之母高姵臻到庭證述：甲
    ○○從乙○○小時候就沒有盡到扶養義務，甲○○僅婚後前兩年工
    作較穩定，但伊懷孕時甲○○就在外結交女友，且工作狀況不
    穩定，期間還因案入監服刑，出監後還另交女友，故雙方於
    89年12月20日離婚，後來甲○○在外租屋、吃飯還向伊要錢，
    離婚後乙○○都由伊照顧，這段期間伊等都住在娘家，甲○○沒
    有負擔扶養費等語綦詳（見上揭卷第63-65 頁）；而相對人
    對上開事實亦不爭執。另依甲○○之被告前案紀錄表，甲○○確
    於85年8 月20日因案入監服刑，嗣於88年10月12日縮短刑期
    假釋出監等情無誤（見上揭卷第77-80 頁），堪信乙○○抗辯
    之事實為真正。
  ㈡甲○○既為乙○○之父親，對乙○○於成年前負有扶養義務，然其
    婚後幾未給付子女扶養費，且於85年間入監服刑後，即未曾
    照顧乙○○之生活起居，嗣於89年間離婚後未再與乙○○同住生
    活，於子女成長過程中幾近缺席，遑論給付乙○○之扶養費，
    殊違人父應盡之扶養責任，顯已構成對負扶養義務者無正當
    理由未盡扶養義務，情節重大，如強令乙○○負擔與其長期感
    情疏離之父甲○○之扶養義務，顯失公平，洵堪認定。從而乙
    ○○主張依民法第1118條之1 第1 項、第2 項之規定，請求免
    除其對於甲○○之扶養義務，為有理由，應予准許。再者，乙
    ○○反聲請免除對於甲○○之扶養義務，既有理由，則甲○○請求
    乙○○應按月給付扶養費28,000元，即屬無據，應予駁回。
六、據上論結，甲○○之聲請為無理由；乙○○之反聲請為有理由，
    依家事事件法第97條，非訟事件法第21條第2 項，民事訴訟
    法第95條、第78條，裁定如主文。
中　　華　　民　　國　 108　　年　　10　　月　　3 　　日
                  家事法庭法  官  陳章榮
以上正本係照原本作成。  
如不服本裁定，應於送達後10日內向本院提出抗告狀。
中　　華　　民　　國　 108　　年　　10　　月　　3 　　日
                          書記官  陳雅惠